臺灣臺中地方法院民事判決　　　　　　九十二年度重訴字第二八九號
　　原　　　告　　丑○○
　　訴訟代理人　　蔡壽男律師
　　複　代理人　　黃嘉明律師
　　被　　　告　　午○○
　　　　　　　　　己○○
　　　　　　　　　辛　○
　　　　　　　　　庚　○
　　　　　　　　　丁○○
　　　　　　　　　戊○○
　　　　　　　　　丙○○
　　　　　　　　　乙○○
　　　　　　　　　甲○○
　　　　　　　　　子○○
　　　　　　　　　壬○○
　　　　　　　　　巳○○
　　　　　　　　　辰○○
　　　　　　　　　寅○○
　　　　　　　　　癸○○
　　　　　　　　　卯○○
右當事人間分割共有物事件，本院於民國九十三年七月一日言詞辯論終結，判決如左
：
    主      文
兩造共有坐落台中縣清水鎮○○段橋頭寮小段四○五之一地號土地（地目：旱、面積
四八○○○平方公尺）如附圖所示Ａ部分土地（面積五七五八平方公尺）分歸被告己○○取得、Ｂ部分土地（面積一九五八平方公尺）分歸被告壬○○取得、Ｃ部分土地
（面積一九五八平方公尺）分歸被告子○○取得、Ｄ部分土地（面積一三○五平方公
尺）分歸被告辛○取得、Ｅ部分土地（面積二六一一平方公尺）分歸被告庚○取得、
Ｆ部分土地（面積三九一六平方公尺）分歸被告癸○○取得、Ｇ部分土地（面積四八
二二平方公尺）分歸被告辰○○取得、Ｈ部分土地（面積一三八八平方公尺）分歸被
告寅○○取得、Ｉ部分土地（面積四八二二平方公尺）分歸原告取得、Ｊ部分土地（
面積三九一六平方公尺）分歸被告午○○取得、Ｋ部分土地（面積五七二平方公尺）
分歸被告丁○○取得、Ｌ部分土地（面積五七二平方公尺）分歸被告戊○○取得、Ｍ
部分土地（面積五七二平方公尺）分歸被告丙○○取得、Ｎ部分土地（面積一三八八
平方公尺）分歸被告乙○○取得、Ｏ部分土地（面積一三八八平方公尺）分歸被告甲○○取得、Ｐ部分土地（面積四八二二平方公尺）分歸被告巳○○取得、Ｑ部分土地
（面積三九一六平方公尺）分歸被告卯○○取得，Ｒ部分土地（面積二三一六平方公
尺）由兩造按如附表所示之原應有部分比例維持共有。
訴訟費用由兩造按如附表所示之原應有部分比例分擔。
    事實及理由
壹、原告主張：坐落台中縣清水鎮○○段橋頭寮小段四○五之一地號土地（地目：旱
    、面積四八○○○平方公尺，下稱系爭土地）為兩造所共有，各共有人應有部分
    如附表所示，依系爭土地之使用目的，系爭土地並無不能分割之情事，且共有人
    間亦無不分割之特約，因共有人間無法達成分割之協議，爰以訴請求分割等語。
    並聲明：如主文第一項所示。
貳、被告則以：
  一、被告午○○、己○○、庚○、子○○、壬○○部分：購買土地時，各共有人即
      各自占有特定之部分使用，故系爭土地應按占有使用現況為分割。被告午○○
      另抗辯購買土地時，所購買及實際使用者均係同段四○五地號土地，並未占有
      使用系爭土地，希望分割後能取得現實際耕作之同段四○五地號土地等語；被
      告庚○、子○○、壬○○則另以應按共有人原耕作之位置、面積為分割，如依
      原告之分割方案，則於分割後被告子○○、壬○○所取得之土地面積均明顯少
      於目前實際耕作之面積，顯不公平等語為辯。
  二、被告卯○○部分：於系爭土地上耕作多年，系爭土地應按占有使用現狀分割方
      屬合理，於分割後希能取得如附圖所示Ｑ部分土地。
  三、被告丁○○、戊○○、丙○○均未於最後言詞辯論期日到場，據其前到場及提
      出之書狀所載，略稱：系爭土地應按使用現況分割，且分割後應保留道路供通
      行之用，以利耕作，於分割後希望能由被告丁○○取得如附圖所示Ｋ部分土地
      、被告戊○○取得所示Ｌ部分土地、被告丙○○取得Ｍ部分土地。
  四、被告辛○、乙○○、甲○○、巳○○、辰○○、寅○○、癸○○均未於言詞辯
      論期日到場，亦未提出書狀作何聲明或陳述。
參、程序方面：
    本件被告辛○、丁○○、戊○○、丙○○、乙○○、甲○○、巳○○、辰○○、
    寅○○、癸○○均經合法通知，均未於言詞辯論期日到場，核無民事訴訟法第三
    百八十六條所列各款情形，爰依原告之聲請，就上開被告部分由其一造辯論而為
    判決。
肆、實體方面：
  一、原告主張坐落台中縣清水鎮○○段橋頭寮小段四○五之一地號土地（地目：旱
      、面積四八○○○平方公尺）為兩造所共有，各共有人應有部分如附表所示，
      且共有人間無不分割之約定，並共有人全體無法達成分割之協議等情，均為兩
      造所不爭執，並有土地登記簿謄本可按，原告之上開主張自堪信為真正。
  二、按各共有人得隨時請求分割共有物。民法第八百二十三條第一項前段定有明文
      。又「每宗耕地分割後每人所有面積未達○．二五公頃者，不得分割。但有下
      列情形之一者，不在此限：．．．．四、本條例中華民國八十九年一月四日修
      正施行前之共有耕地，得分割為單獨所有。．．．」農業發展條例第十六條第
      四款定有明文。查系爭土地地目為「旱」，土地使用分區屬台中港特定區都市
      計劃保護區，固有土地登記簿謄本、台中縣清水鎮公所九十二年五月八日清鎮
      工字第○九二○○○八三六二號函在卷可按，惟依土地登記簿謄本所載，兩造
      分別自三十九年間起即陸續取得系爭土地之應有部分而共有系爭土地，依前揭
      規定，系爭土地分割後，雖分割後部分共有人取得單獨所有之土地面積有未達
      ○．二五公頃者，仍不在農業發展條例規定不得分割之列，茲兩造間既未訂有
      不分割之特約，復未能達成分割之協議，已如前述，而依系爭土地之使用目的
      又無不能分割之情事，核與民法第八百二十三條第一項規定相符，則原告請求
      分割共有物，即屬有據，應予准許。
  三、又提起分割共有物之訴，參與分割之當事人，以共有人為限；請求分割之共有
      物，如為不動產，其共有人為何人、以及應有部分各為若干，乃以土地登記簿
      登記者為準（最高法院六十七年台上字第三一三一號判例意旨、八十八年度台
      上字第一○五一號判決意旨參照）。被告午○○雖以其所購買及實際使用者，
      係同段四○五地號土地，並未占有、使用系爭土地，故希望分割後能取得現實
      際耕作之同段四○五地號土地；被告庚○、子○○、壬○○則另以應按共有人
      現耕作之位置、面積為分割，系爭土地分割後，被告子○○、壬○○所取得之
      土地面積均明顯少於目前實際耕作之面積，顯不公平等語為辯。惟查，本件訴
      請分割之標的乃系爭土地，同段四○五地號土地並非本件訴請分割之標的，被
      告午○○是否為同段四○五地號土地之所有權人、暨其所有權之範圍如何，均
      非本件所得審酌，本院尤無權據被告午○○就系爭土地之應有部分，而將同段
      四○五地號土地之全部或部分分歸被告午○○取得；而共有土地於分割時，應
      先扣除土地分割後留設供通行之道路面積後，再按各共有人之應有部分換算分
      割後應取得之土地面積，揆之上開判例意旨甚明，要無從以共有人現實際占有
      使用之面積，以決定分割後應取得之土地面積。基上，被告午○○、庚○、子
      ○○、壬○○前開所辯，均屬無據。
  四、查系爭土地為台中港特定區都市計劃保護區，且系爭土地並無計劃道路通過，
      目前僅北側面臨一約四米寬之既有農路對外通行聯絡，有前揭台中縣清水鎮鎮
      公所函可參，並為兩造所不爭執；而系爭土地目前之使用狀況，除有一鋼筋水
      泥造四層樓之建物即「柯蔡宗祠」坐落其上外，並無其他建物，除該「柯蔡宗
      祠」坐落之土地外，系爭土地其餘大部分均有農作物，少部分未耕作者則雜草
      叢生，業經本院勘驗現場製有勘驗筆錄，並囑託台中縣清水地政事務所測量製
      有土地複丈成果圖在卷可考，且為兩造所不爭執之事實，而到庭之兩造均稱希
      望按現使用現況為分割，經審酌：系爭土地面積雖廣達四八○○○平方公尺，
      然共有人人數多達十七人，且系爭土地僅賴北側所面臨之約四米寬既有農路對
      外通行，如按與該農路垂直方向而為平行分割，雖可使各共有人於分割後取得
      之土地大部分能面臨該農路，對外聯絡通行無虞，然仍有少部分土地將面臨無
      道路可對外聯絡通行，且將使各共有人分得之土地均呈面寬甚小之狹長型，其
      中被告丁○○、戊○○、丙○○所分得之土地面寬更將僅有約三米餘，以目前
      農業機械化之趨勢，誠不利分割後土地之耕作、利用，將造成有限之土地資源
      浪費，嚴重損害土地之利用價值，並有損整體社會經濟利益之發揮，並非允洽
      。而依如附圖所示之分割方案為分割，雖需保留部分土地（即附圖所示Ｒ部分
      土地、面積二三一六平方公尺）供設置道路使用，將致各共有人於分割後所取
      得之土地面積略為減少，然分割後各共有人取得之土地不但均有道路可供對外
      聯絡通行之用，且大致符合各共有人現使用之位置，顧及共有人之意願，並使
      各共有人取得土地之面寬均屬寬廣，日後不論供建築或以機械從事耕作均甚便
      利，反足提昇系爭土地之利用價值，故本院認應依如附圖所示之分割方式為分
      割，洵屬允洽。
伍、綜上所述，本件原告起訴請求分割系爭土地為有理由，應予准許，爰就系爭土地
    依如附圖所示分割方法分割如主文第一項所示。本件事證已臻明確，兩造其餘攻
    擊防禦方法，經審酌均於本件判決結果無影響，爰不逐一論述，併此敘明。
陸、再因共有物分割、經界或其他性質上類似之事件涉訟，由敗訴當事人負擔訴訟費
    用顯失公平者，法院得酌量情形，命勝訴之當事人負擔其一部。民事訴訟法第八
    十條之一定有明文。本件為請求分割共有物之訴訟，系爭土地之共有人均隨時得
    以訴請求分割，而系爭土地之分割於共有人全體均有利益，故認應由共有人全體
    按原應有部分比例負擔訴訟費用為當。
柒、據上論結，本件原告之訴為有理由，依民事訴訟法第三百八十五條第一項前段、
    第八十條之一，判決如主文。
中　　　華　　　民　　　國　　九十三　　年　　　七　　　月　　二十三　　日
　　　　　　　　　　　　　　　臺灣臺中地方法院民事第二庭
~B法　官　呂麗玉
右為正本係照原本作成
如對本判決上訴，須於判決送達後二十日內，向本院提出上訴狀（並按他造當事人之
人數附繕本）。
中　　　華　　　民　　　國　　九十三　　年　　　七　　　月　　二十三　　日
~B法院書記官
 附表：
┌─────┬────────────────┬─────────────┐
│共  有  人│    應  有  部  分              │備                      註│
├─────┼────────────────┼─────────────┤
│  午○○  │七○○分之六○                  │                          │
├─────┼────────────────┼─────────────┤
│  己○○  │0000000分之0000000│                          │
├─────┼────────────────┼─────────────┤
│  卯○○  │0000000分之七五五八五六  │                          │
├─────┼────────────────┼─────────────┤
│  辛  ○  │七○○分之二○                  │                          │
├─────┼────────────────┼─────────────┤
│  庚  ○  │七○○分之四○                  │                          │
├─────┼────────────────┼─────────────┤
│  丁○○  │三七七九二八分之四七三五        │                          │
├─────┼────────────────┼─────────────┤
│  戊○○  │三七七九二八分之四七三五        │                          │
├─────┼────────────────┼─────────────┤
│  丙○○  │三七七九二八分之四七三五        │                          │
├─────┼────────────────┼─────────────┤
│  子○○  │七○○分之三○                  │                          │
├─────┼────────────────┼─────────────┤
│  壬○○  │七○○分之三○                  │                          │
├─────┼────────────────┼─────────────┤
│  癸○○  │一七五分之一五                  │                          │
├─────┼────────────────┼─────────────┤
│  辰○○  │七五五八五六分之七九七八一      │                          │
├─────┼────────────────┼─────────────┤
│  丑○○  │七五五八五六分之七九七八一      │                          │
├─────┼────────────────┼─────────────┤
│  巳○○  │七五五八五六分之七九七八一      │                          │
├─────┼────────────────┼─────────────┤
│  乙○○  │三七七九二八分之一一四八三      │                          │
├─────┼────────────────┼─────────────┤
│  甲○○  │三七七九二八分之一一四八三      │                          │
├─────┼────────────────┼─────────────┤
│  寅○○  │三七七九二八分之一一四八三      │                          │
└─────┴────────────────┴─────────────┘
